臺灣高等法院臺中分院刑事判決　　　　96年度上訴字第1175號
上　訴　人　臺灣臺中地方法院檢察署檢察官
上　訴　人
即　被　告　甲○○
　　　　　　　　　　（現另案於台灣台中監獄執行中）
上列上訴人等因被告違反毒品危害防制條例案件，不服臺灣臺中
地方法院95年度訴字第3152號中華民國96年1月11日第一審判決
（起訴案號：臺灣臺中地方法院檢察署95年度毒偵字第4132號）
，提起上訴，本院判決如下：
    主  文
上訴駁回。
    事  實
一、甲○○曾於民國八十八年間因施用毒品案件，經臺灣臺中地
    方法院裁定送觀察、勒戒後，臺灣臺中看守所附設勒戒處所
    評定有繼續施用之傾向，經臺灣臺中地方法院檢察署檢察官
    以八十八年度聲戒字第一九六號聲請強制戒治，由臺灣臺中
    地方法院裁定送強制戒治一年，於強制戒治期間屆滿三個月
    後，其成績經評定為合格，無繼續戒治之必要，而由臺灣臺
    中地方法院檢察署檢察官聲請，經臺灣臺中地方法院裁定停
    止戒治，所餘戒治期間付保護管束，於八十八年七月十七日
    停止戒治出所，保護管束期間原至八十九年二月二十四日期
    滿，然甲○○於停止戒治付保護管束期間，復於八十八年間
    因施用毒品案件，遭臺灣臺中地方法院撤銷前開停止戒治，
    所餘戒治期間付保護管束之裁定，應執行殘餘戒治期間，而
    於八十九年三月十九日強制戒治期滿執行完畢，於翌日（同
    年三月二十日）出所；又甲○○於九十二年間因施用毒品案
    件，經臺灣臺中地方法院裁定送強制戒治一年，惟嗣因毒品
    危害防制條例修正後於九十三年一月九日施行，致甲○○所
    餘強制戒治期間毋庸再予執行；而甲○○於九十二年間因違
    反毒品危害防制條例案件，經臺灣臺中地方法院以九十三年
    度訴字第二八六號判處有期徒刑八月，嗣甲○○提起上訴後
    ，於九十三年五月三日撤回上訴確定，入監執行後，於九十
    四年二月二十八日縮刑期滿執行完畢，於同年三月一日出監
    。詎甲○○仍未能戒除毒癮，仍基於施用第一級毒品海洛因
    之犯意，於九十五年八月四日，在台中縣大里市○○里○○
    路四０二號住處，以將海洛因粉末摻入香菸後，吸用香菸之
    方式，施用海洛因一次。嗣於九十五年八月六日（原判決誤
    載為十六日）十七時四十分許，因騎乘機車在台中市○區○
    ○路與大成街口闖越紅燈為警攔檢，經其同意採集尿液送驗
    後查獲。
二、案經臺中市警察局第一分局報告臺灣臺中地方法院檢察署檢
    察官偵查起訴。
    理  由
一、上揭犯罪事實業據上訴人即被告甲○○（下稱被告）坦白承
    認，且被告於九十五年八月六日經警採取其尿液送驗結果，
    可待因、嗎啡均呈陽性反應乙節，有台中市警察局第一分局
    採集尿液鑑定同意書、委託檢驗尿液代號與真實姓名對照表
    及詮昕科技股份有限公司濫用藥物尿液檢驗報告各一件附卷
    為憑（見警卷第四至六頁）。又行政院衛生署管制藥物管理
    局九十五年六月二十九日管檢字第0950007080號函示意見：
    「海洛因可代謝成嗎啡，且海洛因常含有少量6-乙醯可待因
    雜質成分，該成分可代謝成嗎啡與可待因，故施打海洛因後
    ，其尿液可能同時測出嗎啡與可待因成分。．．．」（參照
    行政院衛生署管制藥品管理局發行「濫用藥物檢驗相關解釋
    彙編」，九十六年三月版，第五十四頁），故可證明被告因
    施用海洛因而同時檢出「可待因、嗎啡」陽性反應，足徵被
    告自白施用毒品與事實相符。
二、依九十二年七月九日新修正之毒品危害防制條例第二十條第
    三項、第二十三條第二項之修正理由所示，就施用毒品者，
    祇於「初犯」及「五年後再犯」二種情形，有其追訴條件之
    限制，即須於初犯經觀察、勒戒或強制戒治釋放後，五年內
    均無施用毒品之行為，始能認其前所實施之觀察、勒戒或強
    制戒治已足遮斷毒癮，而得於五年後再犯時，再予適用初犯
    之規定，重行觀察、勒戒等程序。倘五年內已經再犯，被依
    法追訴處罰，縱其第三次（或第三次以上）施用毒品之時間
    在初犯釋放五年以後，即與「五年後再犯」之情形有別，且
    因已於「五年內再犯」，顯見其再犯率甚高，原實施觀察、
    勒戒或強制戒治，已無法收其實效，而無五年戒斷期之存在
    ，自無再經觀察、勒戒及強制戒治之必要，應由檢察官逕行
    起訴，始符毒品危害防制條例修正之本旨（參照最高法院九
    十五年度台非字第五九號、九十五年度台上字第一０七一號
    判決及最高法院九十五年五月九日九十五年度第七次刑庭會
    議決定）。查被告於八十八年間因施用毒品案件，經臺灣臺
    中地方法院裁定送觀察、勒戒後，臺灣臺中看守所附設勒戒
    處所評定有繼續施用之傾向，經臺灣臺中地方法院檢察署檢
    察官以八十八年度聲戒字第一九六號聲請強制戒治，由臺灣
    臺中地方法院裁定送強制戒治一年，於強制戒治期間屆滿三
    個月後，其成績經評定為合格，無繼續戒治之必要，而由臺
    灣臺中地方法院檢察署檢察官聲請，經臺灣臺中地方法院裁
    定停止戒治，所餘戒治期間付保護管束，於八十八年七月十
    七日停止戒治出所，保護管束期間原至八十九年二月二十四
    日期滿，然被告於停止戒治付保護管束期間，復於八十八年
    間因施用毒品案件，遭臺灣臺中地方法院撤銷前開停止戒治
    ，所餘戒治期間付保護管束之裁定，應執行殘餘戒治期間，
    而於八十九年三月十九日強制戒治期滿執行完畢，於翌日（
    同年三月二十日）出所；又被告於九十二年間因施用毒品案
    件，經臺灣臺中地方法院裁定送強制戒治一年，惟嗣因毒品
    危害防制條例修正後於九十三年一月九日施行，致被告所餘
    強制戒治期間毋庸再予執行；而被告於九十二年間因違反毒
    品危害防制條例案件，經臺灣臺中地方法院以九十三年度訴
    字第二八六號判處有期徒刑八月，嗣被告提起上訴後，於九
    十三年五月三日撤回上訴確定之事實，有臺灣高等法院被告
    前案紀錄表一份在卷為憑，是被告前因施用毒品案件，經強
    制戒治執行完畢後，曾於五年內再度施用毒品並依法追訴處
    罰，縱其於本案之施用毒品犯罪時間距離先前強制戒治執行
    完畢釋放已逾五年，仍不合於「五年後再犯」之規定，且因
    被告已於「五年內再犯」，顯見其再犯率甚高，即應依毒品
    危害防制條例第十條之規定處罰，應予依法論科。綜上所述
    ，本案事證明確，被告犯行洵堪認定。
三、按海洛因係毒品危害防制條例第二條第二項第一款所規定之
    第一級毒品，不得非法持有、施用，被告違反上開規定，非
    法持有進而施用海洛因，核被告所為，係犯毒品危害防制條
    例第十條第一項之施用第一級毒品罪。至於被告非法持有第
    一級毒品之低度行為，已被其非法施用第一級毒品之高度行
    為所吸收，應不另論罪。查被告於九十二年間因違反毒品危
    害防制條例案件，經臺灣臺中地方法院以九十三年度訴字第
    二八六號判處有期徒刑八月，嗣被告提起上訴後，於九十三
    年五月三日撤回上訴確定，入監執行後，於九十四年二月二
    十八日縮刑期滿執行完畢，於同年三月一日出監等情，有臺
    灣高等法院被告前案記錄表一件附卷為憑，被告於受有期徒
    刑之執行完畢後，於五年以內故意再犯本件有期徒刑以上之
    罪，為累犯，應依刑法第四十七條第一項規定，加重其刑。
四、不另為無罪諭知部分：
（一）公訴意旨另以：被告於九十五年七月三十一日起（起訴書
      記載自九十五年八月六日前一星期某日起，嗣原審公訴檢
      察官更正起訴事實為自九十五年七月三十一日起）至同年
      八月四日最後一次施用海洛因之前，亦有多次施用第一級
      毒品海洛因之行為，此部分與前開論罪九十五年八月四日
      施用第一級毒品海洛因之行為間，有包括一罪之集合犯關
      係，故此部分亦涉犯毒品危害防制條例第十條第一項之施
      用第一級毒品罪嫌。
（二）按犯罪事實應依證據認定之，無證據不得認定犯罪事實，
      刑事訴訟法第一百五十四條第二項定有明文。又事實之認
      定，應憑證據，如未能發現相當證據，或證據不足以證明
      ，自不能以推測或擬制之方法，以為裁判基礎。且認定犯
      罪事實所憑之證據，雖不以直接證據為限，間接證據亦包
      括在內；然而無論直接或間接證據，其為訴訟上之證明，
      須於通常一般之人均不致有所懷疑，而得確信其為真實之
      程度者，始得據為有罪之認定。再被告之自白，不得作為
      有罪判決之唯一證據，仍應調查其他必要之證據，以察其
      是否與事實相符，刑事訴訟法第一百五十六條第二項定有
      明文，立法目的在以補強證據之存在，藉以限制合法自白
      在證據上之價值，俾發現實質的真實，即使被告之自白出
      於任意性，然若別無其他補強證據足以擔保其自白與事實
      相符，該自白仍非刑事訴訟法上得據之為認定被告犯罪之
      唯一證據，當不得單憑此而為被告不利之認定（最高法院
      四十年臺上字第八六號、七十六年臺上字第四九八六號判
      例及八十五年度臺上字第六六四號判決意旨參照）。本案
      檢察官認被告於九十五年七月三十一日起（起訴書記載自
      九十五年八月六日前一星期某日起，嗣原審公訴檢察官更
      正起訴事實為自九十五年七月三十一日起）至同年八月四
      日最後一次施用海洛因之前，亦有多次施用第一級毒品海
      洛因之行為，係以被告之自白及尿液檢驗報告為其論據。
      然查，據行政院衛生署管制藥物管理局九十四年十一月七
      日管檢字第0940011980號函示意見：「一般海洛因施用者
      尿液可檢出海洛因代謝物最大時限為二至四天，．．．施
      用海洛因後，尿液可檢出嗎啡最長時限，與施用劑量、施
      用頻率、施用方式、飲用水量之多寡、所用檢驗方法靈敏
      度、個人體質及代謝情況等因素有關，依個案而異。」（
      參照行政院衛生署管制藥品管理局發行「濫用藥物檢驗相
      關解釋彙編」，九十六年三月版，第一三０、一三一頁）
      ，而按人體施用第一級毒品海洛因經尿液排出之時間，依
      吸食量之多寡、人體代謝功能、吸食者之年齡及性別有所
      差異，惟一般而言，施用者在九十六小時內所排出之尿液
      均有可能被檢出，雖為本院歷來職務上審理毒品案件所得
      知悉，然此尿液檢驗之結果，充其量僅得證明受檢驗人在
      採尿送檢前之九十六小時內有施用第一級毒品海洛因之行
      為，並無從證明受檢驗人在此九十六小時內曾「多次」施
      用第一級毒品海洛因。因此被告於九十五年八月六日十七
      時四十分為警後所採集之尿液，經送驗結果呈海洛因代謝
      物嗎啡及可待因陽性反應，僅能證明被告於九十五年八月
      六日十七時四十分起回溯九十六小時內，有施用第一級毒
      品海洛因之情事，並無從證明被告在此期間內，曾有多次
      施用第一級毒品海洛因之情事。是被告於九十五年八月四
      日施用海洛因一次犯行之自白部分，固能以前揭驗尿報告
      作為此部分事實之補強證據，並進一步認定被告此部分自
      白確與事實相符，惟被告自白於九十五年七月三十一日起
      至同年八月四日最後一次施用海洛因之前，亦有多次施用
      海洛因之事實，此部分除被告之唯一自白外，檢察官並未
      另行舉出其他證據以資證明，其間亦無任何證據足資證明
      被告施用毒品具有慣行性、成癮性，且於施用毒品之初即
      預定要反覆實施之情形，自不能依集合犯逕將被告上開施
      用第一級毒品海洛因之犯行論以包括一罪。是檢察官起訴
      被告於九十五年七月三十一日起至同年八月四日最後一次
      施用海洛因之前，多次施用第一級毒品海洛因之行為，除
      被告唯一之自白外，尚乏其他積極證據足資憑斷，又不符
      合集合犯或接續犯之概念，本諸罪疑唯輕原則，本院認以
      現有證據尚無法形成被告有上開犯行之明確心證，依據上
      開說明及本次刑法第五十六條連續犯規定修正之立法理由
      提及「且在採證上多趨於寬鬆」等語之意旨，自難僅憑被
      告之自白遽認被告尚有此部分多次施用第一級毒品犯行，
      不能證明被告有此部分犯行，惟公訴人認此部分與前開所
      犯論罪科刑施用第一級毒品海洛因部分有包括的一罪集合
      犯之實質上一罪關係，爰不另為無罪之諭知。
五、原審認被告犯行事證明確，依據上述理由，適用毒品危害防
    制條例第十條第一項，刑法第十一條前段、第四十七條第一
    項之規定，並審酌被告有多次施用毒品前科紀錄，仍不知悔
    改，竟又復行施用毒品，及被告犯罪之動機、目的，施用毒
    品時間及犯罪後坦承犯行之態度等一切情狀，量處有期徒刑
    十月，以示懲儆。經核原審判決認事用法核無違誤，量刑亦
    屬妥適。
六、被告上訴意旨略以：被告於九十五年十二月八日晚上六時三
    十分許為警查獲，於九十五年十二月九日在警局採尿時起往
    前回溯四至五日內某時施用海洛因之部分，請求併案審理云
    云。惟查，被告縱使於九十五年十二月九日在警局採尿時起
    往前回溯四至五日內某時有施用第一級毒品海洛因之犯行，
    係在九十五年七月一日修正刑法施行後之犯行，因修正後之
    刑法已刪除刑法第五十六條連續犯之規定，則與上開已起訴
    並經論罪科刑部分並無連續犯之裁判上一罪關係，本應適用
    新法應分別論罪，惟因此部分未經起訴，本院自無法一併審
    判。另查，被告於九十五年十二月八日復為警查獲，距本案
    查獲時間九十五年八月六日已相隔四個多月，本件被告經檢
    察官起訴，經本院認定論罪科刑施用海洛因之時間，與檢察
    官移送併辦部分，二者犯罪時間相距四個多月，此先後施用
    犯行，主觀上是否基於反覆施用毒品成癮性之一次決意，即
    有可疑，又此二者相隔既達四個月之久，於客觀上，實亦難
    認其係在「密切接近」之一定時間為之，故於刑法評價，依
    社會健全觀念，要難認為彼此具有「集合犯」之法律上一罪
    之性質，此部分亦難認與被告本案論罪科刑之犯行有「集合
    犯」法律上一罪之關係，自非本案起訴效力所及，本院無從
    併案審理，是被告上訴意旨請求併案審理，為無理由，應予
    駁回。
七、檢察官上訴意旨略以：被告施用毒品本係預定實施數個同
    種行為之慣行性、成癮性犯罪，即以反覆為同種類之行為為
    構成要件內容之犯罪，被告除前述施用第一級毒品海洛因之
    犯行外，並基於反覆施用第一級毒品海洛因之犯意，被告於
    偵查中自白其自九十五年七月三十一日起至同年八月四日最
    後一次施用海洛因之前，多次施用第一級毒品海洛因之行為
    ，型態本質上為集合犯，自應認此部分與前開論罪九十五年
    八月四日施用第一級毒品海洛因之行為間，有包括一罪之集
    合犯關係，此部分除被告之自白外，尚有其前科資料、尿液
    報告相佐證，故此部分亦涉犯毒品危害防制條例第十條第一
    項之施用第一級毒品罪嫌，原審未併予論以一罪，難認允當
    。按殘留於毛髮之毒品反應，殘留時間較殘留於尿液中者
    為長，且因毛髮殘留毒品反應者，均多係因反覆施用毒品成
    癮者，如貴院認上開證據尚不足以證明被告自白之真實性，
    聲請法院採集被告毛髮毒物鑑定，以佐證被告自白採尿前即
    有長期施用毒品海洛因之真實性。本件起訴犯罪事實，並
    非僅為九十五年八月四日施用第一級毒品海洛因犯行，是檢
    察官在審判程序中雖對於被告認罪而改採簡式審判序並無意
    見，然檢察官係以被告對「全部起訴犯罪事實」認罪為基礎
    而為意見表示，惟原審改依簡式程序後，僅認定九十五年八
    月四日該日之犯罪事實，顯非檢察官之原意。原審法院認被
    告其餘自白部分真實性尚有存疑，涉及此部分犯罪事實是否
    成立，顯不宜改依簡式審判程序進行審理等語。經查：
（一）按刑法第五十六條連續犯之規定業經修正公布刪除，並於
      九十五年七月一日施行，而依新法對於上開反覆實施犯罪
      模式之對應處置，除合於「接續犯」或「包括一罪」之情
      形外，則僅能依數罪併罰之規定個別處斷。且查：
    1.依最高法院八十六年臺上字第三二九五號判例意旨，數行
      為於同時同地或密切接近之時地實施，侵害同一之法益，
      各行為之獨立性極為薄弱，依一般社會健全觀念，在時間
      差距上，難以強行分開，在刑法評價上，以視為數個舉動
      之接續施行，合為包括之一行為予以評價，較為合理，方
      屬接續犯之範疇，足見「接續犯」之成立，係以時、空密
      接性為前提要件，即透過對於同一法益之同種類侵害行為
      繼續不間斷之實行，業已稀釋個別行為之獨立性，致使刑
      法評價時將之視為單一、整體之犯罪行為，以符合社會一
      般人對於行為概念之認知，並與行為人之犯罪目的相互結
      合。
    2.至於學理上「包括一罪」概念中，與施用毒品之犯罪型態
      較有關聯者，應屬「集合犯」之態樣。查刑事法若干犯罪
      行為態樣，本質上原具有反覆、延續實行之特徵，立法時
      既予特別歸類，定為犯罪構成要件之行為要素，則行為人
      基於概括之犯意，在密切接近之一定時、地持續實行之複
      次行為，倘依社會通念，於客觀上認為符合一個反覆、延
      續性之行為觀念者，於刑法評價上，即應僅成立一罪。學
      理上所稱「集合犯」之職業性、營業性或收集性等具有重
      複特質之犯罪均屬之，例如經營、從事業務、收集、販賣
      、製造、散布等行為概念者是（最高法院九十五年度臺上
      字第四六八六號判決意旨參照）。從而，集合犯應係依一
      般社會通念，特定犯罪行為具有反覆實施之特性，立法者
      於制定刑罰法律之初，亦已認知該種行為類型之反覆性，
      而有意藉由法條中客觀構成要件之行為要素，涵括上開具
      有反覆實施特性之數個犯罪行為，仍僅接受一次刑法之評
      價為已足。
    3.本次刑法修正既依據「刑罰公平原則」之考量，刪除有關
      連續犯之規定，並將含有連續犯性質之常業犯一併全數刪
      除（參見刑法修正草案總說明），其立法理由略為：實務
      上之見解對於「同一罪名」之認定過寬，所謂「概括犯意
      」經常可連綿數年之久，「且在採證上多趨於寬鬆」，每
      每在起訴之後，最後事實審判決之前，對繼續犯同一罪名
      之罪者，均適用連續犯之規定論處，不無鼓勵犯罪之嫌，
      亦使國家刑罰權之行使發生不合理之現象等語。雖立法理
      由同時稱：對於竊盜、吸毒（施用毒品）之習慣犯，恐因
      數罪併罰而有量刑過重而產生不合理之現象一節，在實務
      運用上應可參考德、日等國之經驗，委由學界及實務以補
      充解釋之方式，發展接續犯之概念，對於合乎接續犯或包
      括的一罪之情形，認為構成單一之犯罪，以限縮數罪併罰
      之範圍，用以解決上述問題。然則：
    (1)習慣犯與接續犯二者性質有別，且本次修法前接續犯與連
      續犯之概念，均已存在，最高法院判決、判例並已多所闡
      釋二者之區別，向來實務上對於施用毒品行為，均以連續
      犯論處，不認為是接續犯，如何會因修法後刪除連續犯規
      定，即變成屬於接續犯。
    (2)所謂習慣犯，係指犯罪行為人對於犯罪行為具有倚賴性，
      而會反覆實施同一類犯罪之情形，是縱認施用毒品者性格
      上對於吸毒行為具有倚賴性，會反覆實施，而認吸毒犯屬
      於一種習慣犯，且連續犯及常業犯刪除後，習慣犯在論罪
      上應僅能歸屬於集合犯，而屬「集合犯」之一種。然習慣
      犯之用語在犯罪學上及刑事矯治上有其意義，施用毒品行
      為就其施用情狀，依社會一般客觀上之觀察，認論以一罪
      為適當時，固非不可參酌集合犯之法理，只論以包括一罪
      。惟實務運作上，應特加注意者，乃屬「集合犯」之犯罪
      ，並非其所有反覆實行之行為，皆一律認為包括一罪，仍
      須從行為人之主觀犯意，自始係基於概括性，行為之時、
      空上具有密切關係，且依社會通念認屬包括之一罪為合理
      適當者，始足當之，否則仍應依實質競合予以併合處罰。
      準此，施用毒品者，每一個滿足該次毒癮之施用毒品行為
      ，在時空上既可明顯區隔，自係各自獨立之施用毒品行為
      。
    (3)再者，刑法功能之一，在對違法犯罪行為，給予相當之刑
      罰制裁，藉由刑罰之威嚇力產生壓制遏阻犯罪之動能，除
      期矯治犯罪行為人之惡性，使得以再社會化，並確保國家
      社會共同生活體之法律秩序。是參酌首揭本次刑法修法理
      由，刑法有關連續犯、常業犯刪除後，原則上應依一行為
      一罪一罰予以併合處罰，且實務上對於接續犯、集合犯等
      實質上一罪關係見解之變更，僅係回歸法律適用原貌而已
      ，目前階段不應過度擴張適用。如將時空上明顯足以區隔
      之滿足該次毒癮之各次施用毒品行為，遽以時間長短解決
      訴訟經濟問題，認均在「集合犯」包括一罪範圍之內，應
      屬違反廢除連續犯之立法意旨，蓋如此認定結果，非但不
      能端正立法意旨所稱：「每每在起訴之後，最後事實審判
      決之前，對繼續犯同一罪名之罪者，均適用連續犯之規定
      論處，不無鼓勵犯罪之嫌，亦使國家刑罰權之行使發生不
      合理之現象」等語之情形（反覆施用毒品，多次為警查獲
      之吸毒者，可透過「不曾間斷施用毒品」之空言自白云云
      ，獲得僅成立一個施用毒品罪之判決），並因連續犯加重
      其刑之規定業已刪除，致使反覆施用毒品之行為人形式上
      甚或實質上可獲得較未廢除連續犯規定前為輕之刑度之判
      決。如此，豈不反而加劇鼓勵犯罪之嫌，使國家刑罰權之
      行使發生更不合理之現象。
    4.另此次立法理由針對吸毒犯行固有提到：「恐因數罪併罰
      而有量刑過重而產生不合理現象之現象一節，在實務運用
      上，應可參考德、日等國之經驗，委由學界及實務以補充
      解釋之方式，發展接續犯之概念，對於合乎接續犯或包括
      的一罪之情形，認為構成單一之犯罪，以限縮數罪併罰之
      範圍，用以解決上述問題。」等語。惟上揭論述，顯然並
      未認以往實務對於施用毒品行為採連續犯而未採接續犯甚
      或集合犯之見解，有何不當，考其上揭用語之目的，應僅
      係提出一種解決「『恐』產生量刑過重現象」之想法供實
      務、學界參考。本次刑法修正既廢除連續犯及常業犯之規
      定，為達罰當其罪，符合罪刑相當原則目的，自不宜以原
      有連續犯或常業犯量刑標準之舊思維，為數罪併罰定執行
      刑之依據，業如前述。且修法前實務上因被告較後或較前
      之施用毒品行為未及為法院審酌，復因二者具有連續犯關
      係而為前案既判力所及，致無法對被告該次施用毒品行為
      予以論罪處罰之不合理現象所在多有，此次修法刪除連續
      犯規定而論以數罪併罰結果，一方面可避免上述不合理現
      象之發生，另方面透過法院嗣後以裁定定其應執行之刑時
      ，得以綜合審酌裁量出一適當之應執行刑，應更能切合此
      次修法用意，並解決修法理由所謂恐因數罪併罰而有量刑
      過重而產生不合理現象之問題。是立法理由提及之恐因數
      罪併罰而有量刑過重而產生不合理之現象，依本院見解，
      應由法院於定其應執行之刑時，基於罰當其罪，符合罪刑
      相當原則目的之考量，予以綜合判斷裁量出一適當之應執
      行之刑，以資調節，而非遽予改變以往實務見解，改論「
      集合犯」，否則，換湯不換藥，難以符合此次修法刪除連
      續犯規定之目的。
    5.綜上所述，立法理由言及之恐因數罪併罰而有量刑過重而
      產生不合理現象，既本可透過法院適當之裁量定出罪刑相
      當之刑期以茲避免、解決。且如將吸毒者在時空上明顯足
      以區隔之主觀上滿足各該次毒癮之各次施用毒品行為，予
      以評價為屬「集合犯」而僅成立一個施用毒品罪，復明顯
      有違本次修正刪除連續犯規定之立法本旨，故本院於本案
      不採行為人係基於包括一罪之集合犯意施用毒品之看法，
      合先敘明。
（二）被告於九十五年八月六日十七時四十分為警後所採集之尿
      液，經送驗結果呈海洛因代謝物嗎啡及可待因陽性反應，
      僅能證明被告於九十五年八月六日十七時四十分起回溯九
      十六小時內，有施用第一級毒品海洛因之情事，並無從證
      明被告在此期間內，曾有多次施用第一級毒品海洛因之情
      事。被告自白於九十五年七月三十一日起至同年八月四日
      最後一次施用海洛因之前，亦有多次施用海洛因之事實，
      此部分除被告之唯一自白外，檢察官並未另行舉出其他證
      據以資證明，是檢察官起訴被告於九十五年七月三十一日
      起至同年八月四日最後一次施用海洛因之前，多次施用第
      一級毒品海洛因之行為，除被告唯一之自白外，尚乏其他
      積極證據足資憑斷，自難僅憑被告之自白遽認被告尚有此
      部分多次施用第一級毒品犯行。
（三）本件被告於原審係為有罪之陳述，因此原審法院依據刑事
      訴訟法第二百七十三條之一第一項、第二百八十四條之一
      等規定進行簡式審判程序，於法並無不合。
（四）又罪數的認定，最重要精神係以「充分評價」與「禁止雙
      重評價原則」，論罪既要充分顯露犯罪之不法內涵，又不
      能重複處罰淪於過苛。主張集合犯之立論基礎，在於將本
      質上重複發生犯行，包括地評價為一罪，可免過苛處罰或
      雙重評價風險云云。然查施用毒品犯罪，具有隱密性質，
      極少留下證據，偵查機關之舉證，主要是依賴科學鑑定之
      結果（驗尿報告、毛髮鑑定），如無鑑定證據，縱然被告
      自白過去如何多次施用毒品，也難認定成立犯罪。所以即
      使被告吸毒成癮，能在嚴格證據主義下，被認定為犯罪者
      ，也僅有最後一小部分犯行，絕大部分吸毒犯行都已淪為
      「犯罪黑數」，無從追究。檢察官上訴意旨雖稱：施用毒
      品者之毒品殘留於頭髮之時間較長，且因毛髮殘留毒品反
      應者，均多係因反覆施用毒品成癮者，如貴院認上開證據
      尚不足以證明被告自白之真實性，聲請法院採集被告毛髮
      毒物鑑定等語。惟查，依據Nakahara Y.等人於1999年發
      表之《Hair analysis for abused and therapeutic
      drugs》評論（Review）中記述，男性頭部頂端（vertex
      region of scalp）之頭髮平均生長速率為：每日0.44毫
      米（範圍為0.38至0.48），或表示為：每月1.32公分，另
      外男性、女性及不同種族亦有所不同，一般而言，頭髮毒
      品檢驗係以頭髮平均生長速率為每月一公分計算，推估當
      事人施用毒品時間亦僅為平均數值；而頭髮片段呈現毒品
      陽性反應，並無法精確計算出其施用毒品時間、施用頻率
      （每天施用幾次或多少天施用一次），亦無法藉由檢驗方
      法推算等情，有法務部調查局九十六年三月二十七日調科
      壹字第09600119830號函附卷可參。本件被告於九十五年
      十二月二十八日以受刑人身分入臺中監獄，目前仍在監執
      行中（迄九十六年十月七日縮刑期滿），有臺灣高等法院
      被告前案紀錄表在卷可按，而通常監所並無許可被告或受
      刑人蓄髮之情形，則被告縱於本院九十六年五月三十一日
      審理期日，其頭髮長度至多亦僅三至四公分左右，縱剪取
      被告頭髮送請法務部調查局鑑定，亦僅能檢驗出被告於頭
      髮剪取前三至四個月左右期間內有無施用海洛因之行為，
      而無以證明被告是否有於更早之前即九十五年七月三十一
      日起至同年八月四日前，另有多次施用海洛因之行為，及
      其施用頻率如何？則縱使採取被告之毛髮鑑定結果呈毒品
      反應，亦無法確實詳細區辨被告是否係因九十五年八月六
      日或之前何時施用毒品之行為而驗出毒品反應，是檢察官
      上訴意旨請求採取被告之毛髮鑑定以查明其有無起訴書所
      載時間施用毒品之事實，本院認核無必要。
（五）原審依調查證據之結果，認本件被告被訴於九十五年七月
      三十一日起至同年八月四日最後一次施用海洛因之前，多
      次施用第一級毒品海洛因之部分，公訴人所提出之證據或
      所指出之證明方法，尚不足為被告有罪之積極證明，或說
      服法院形成被告有罪之心證。揆諸前開法條及判例意旨之
      說明，認被告犯罪不能證明，依法原應諭知無罪之判決，
      惟公訴人認此部分與前開所犯論罪科刑施用第一級毒品海
      洛因部分有包括的一罪集合犯之實質上一罪關係，原審法
      院就被告此部分之犯嫌依法不另為被告無罪之諭知，經核
      並無不合。檢察官提起上訴，仍執原有證據認被告就此部
      分涉犯施用第一級毒品海洛因罪嫌，惟並未提出其他足以
      論罪之證據，自仍應認此部分不能證明被告犯罪，檢察官
      指摘原審判決此部分不當，求予撤銷，為無理由，應予駁
      回。
八、退回移送併辦部分：
  (一)臺灣臺中地方法院檢察署九十六年度毒偵字第一一三一號移
    送併辦意旨略以：被告於九十五年十二月九日在警局採尿時
    起往前回溯四至五日內某時，在某不詳地點施用第一級毒品
    海洛因至少一次，嗣為警於九十五年十二月八日晚上六時三
    十分許為查獲，經採尿送驗，結果呈可待因及嗎啡陽性反應
    ，因認被告涉犯毒品危害防制條例第十條第一項施用第一級
    毒品罪嫌，被告施用第一級毒品海洛因之犯行，與本案論罪
    科刑之犯行，在法律評價上應屬於包括一罪之集合犯關係，
    為法律上之同一案件，應移送本院併案審理等語。
  (二)查被告於九十五年十二月九日在警局採尿時起往前回溯四至
    五日內某時，縱使有施用第一級毒品海洛因之犯行，惟係在
    九十五年七月一日修正刑法施行後另為之犯行，因修正後之
    刑法已刪除刑法第五十六條連續犯之規定，則與上開已起訴
    論罪科刑部分已無連續犯之裁判上一罪關係，本應適用新法
    應分別論罪，惟因此部分未經起訴，本院自無法一併審判。
    另查，被告於九十五年十二月八日復為警查獲，距本案查獲
    時間九十五年八月六日已相隔四個多月，本件被告經檢察官
    起訴，經本院認定論罪科刑施用海洛因之時間，與檢察官移
    送併辦部分，二者犯罪時間相距四個多月，此先後施用海洛
    因之犯行，主觀上是否基於反覆施用毒品成癮性之一次決意
    ，即有可疑，又此二者相隔既達四個月之久，於客觀上，實
    亦難認其係在「密切接近」之一定時間為之，故於刑法評價
    ，依社會健全觀念，要難認為彼此具有「集合犯」之法律上
    一罪之性質，是上開移送併辦部分不能認係本案起訴效力所
    及，本院無從併案審理，應退回移案機關由檢察官另為適法
    之處理。
據上論斷，應依刑事訴訟法第三百六十八條，判決如主文。
本案經檢察官乙○○到庭執行職務。
中　　華　　民　　國　　96　　年　　6 　　月　　21　　日
            刑事第十一庭　審判長法　官　陳　朱　貴
                                法　官　何　志　通
                                法　官　胡　文　傑
上列正本證明與原本無異。
如不服本判決應於收受送達後十日內向本院提出上訴書狀，其未
敘述上訴之理由者並得於提起上訴後十日內向本院補提理由書（
均須按他造當事人之人數附繕本）。
                                書記官  陳　文  琴
中　　華　　民　　國　　96　　年　　6 　　月　　21　　日
